【裁判字號】    92,易,871
【裁判日期】    920521
【裁判案由】    偽造文書
【裁判全文】
臺灣高雄地方法院刑事判決                          九十二年度易字第八七一號
    公  訴  人  臺灣高雄地方法院檢察署檢察官
    被      告  戊○○
    被      告  己○○○
    被      告  丁○○
    被      告  甲○○
    被      告  丙○
    被      告  乙○○
右列被告因偽造文書案件，經檢察官提起公訴（九十二年度選偵字第二八號），本院
判決如左：
    主  文
戊○○、己○○○、丁○○、甲○○、丙○、乙○○均無罪。
    理  由
一、公訴意旨略以：被告戊○○設籍在高雄市○○區○○街二十二號，並為該戶之戶
    長，其明知被告己○○○、丁○○二人並無居住上址之真意與事實，竟基於概括
    之犯意，分別與被告己○○○、丁○○二人基於共同使公務員登載不實之犯意聯
    絡，先後於九十年四月二十六日、九月十二日委託不知情之陳朝見、潘錦崙持房
    屋稅單等資料以証明確有居住之事實，前往高雄市鹽埕區戶政事務所辦理遷入戶
    籍登記，將被告己○○○、丁○○二人之戶籍遷入上址，使該管戶政事務所承辦
    人員將此不實之事項，經由鍵盤輸入該承辦人員之電腦主機，並以電磁紀錄之方
    式存放於該管戶政事務所之電腦資料庫內，足以生損害於戶政機關戶籍登記之正
    確性。被告甲○○設籍並居住在高雄市○○區○○街三０號，其明知被告丙○、
    乙○○二人並無居住上址之真意與事實，竟基於概括之犯意，並分別與被告丙○
    、乙○○基於共同使公務員登載不實之犯意聯絡，先後於八十九年七月三十一日
    、九十年四月二十六日，由丙○、乙○○本人持房屋稅單、建物所有權等文件以
    証明居住之事實，前往高雄市鹽埕區戶政事務所辦理遷入籍登記，將戶籍遷入上
    址，使該管戶政事務所承辦人員將此不實之事項，經由鍵盤輸入該承辦人員之電
    腦主機，並以電磁紀錄之方式存放於該管戶政事務所之電腦資料庫內，足以生損
    害於戶政機關掌管戶籍登記之正確性，因認被告戊○○、己○○○、丁○○、甲○○、丙○、乙○○均涉犯刑法第二百十四條之使公務登載不實罪嫌。
二、按犯罪事實應依證據認定之，無證據不得推定其犯罪事實；不能證明被告犯罪者
    ，應諭知無罪判決，刑事訴訟法第第一百五十四條、第三百零一條第一項分別定
    有明文。又按刑法第二百十四條所謂使公務員登載不實事項於公文書罪，須一經
    他人之聲明或申報，公務員即有登載之義務，並依其所為之聲明或申報予以登載
    而屬不實之事項者，始足構成，若其所為聲明或申報，公務員尚須為實質之審查
    ，以判斷其真實與否，始得為一定之記載者，即非本罪所稱之使公務員登載不實
    。上訴人等以偽造之杜賣證書提出法院，不過以此提供為有利於己之證據資料，
    至其採信與否，尚有待於法院之判斷，殊不能將之與「使公務員登載不實」同視
    ，最高法院七十三年台上字第一七一０號著有判例可資參照。
三、訊據被告丁○○、甲○○、丙○、乙○○均坦白承認右揭實際並未居住在上開住
    址，而分別至高雄市埕區戶政事務所辦理戶籍遷入登記，使承辦之戶政事務所
    公務員將將此遷移居住該住址之不實事項，經由鍵盤輸入該承辦人員之電腦主機
    ，並以電磁紀錄之方式存放於該管戶政事務所之電腦資料庫內，以該方式登載不
    實於職務上所掌公文書之事實。被告戊○○、己○○○則矢口否認有右揭使公務
    員登載不實之犯行，被告戊○○辯稱：伊並不知道己○○○、丁○○遷入戶籍登
    記這件事，本件辦理戶籍遷入登記是已去世之伊先生之元配高情在處理的，與伊
    無關云云，被告己○○○則辯稱：伊確曾在高雄市○○區○○街二十二號住了幾
    個月云云。惟查，被告戊○○在偵查中已坦供陳稱：己○○○、丁○○係經伊同
    意才將戶籍遷入伊登記為戶長之高雄市○○區○○街二十二號住處等語，被告己○○○在偵查中亦供承稱：伊自九十一年初起即未居住在北端街二十二號，戶政
    人員前來清查時才發現伊未住該處等語。且有高雄市政府警察局埕分局查訪發
    現被告丁○○、戊○○、乙○○、丙○並未居住上開住址而填載之戶口查察通報
    單四份附卷可稽，此外，復有高雄市○○區○○街二十二號、高雄市○○區○○
    街三０號之戶籍資料各二份、高雄市鹽埕區戶政事務所高市鹽戶字第０九一００
    ０四一二八號函及所附己○○○、丁○○、丙○、乙○○遷入戶籍登記申請書、
    委託書十二張附卷為證，被告戊○○、己○○○、丁○○、甲○○、丙○、乙○○並未居住在上開住址而分別前往高雄市埕區戶政事務所辦理戶籍遷入登記之
    事實固堪認定。
四、惟按刑法第二百十四條所謂使公務員登載不實事項於公文書罪，須一經他人聲明
    或申報，公務員即有登載之義務，並依其所為之聲明或申報予以登載，而其登載
    之內容又屬不實之事項，始足構成。若其所為聲明或申報，公務員尚須為實質之
    審查以判斷其真實與否，始得為一定之記載者，即非本罪所稱之使公務員登載不
    實，自無成立刑法第二百十四條罪責之可能。依戶籍法第二十五條、五十四條、
    五十六條規定：戶籍登記事項自始不存在或自始無效時，應為撤銷之登記，故意
    為不實之申請者，由戶政事務所處罰之；次依同法第四十七條第三、四、五項、
    同法施行細則第十三條第一項第九款、第二項、第十五條之規定，戶籍遷徙登記
    之申請，應於事件發生或確定後三十日內為之，申請人應於申請時提出證明遷徙
    事實之文件，由戶政機關查驗核實後為之。足徵戶籍法所謂之遷出及遷入登記，
    並非僅指戶籍上之異動而已，實應包括居住處所遷移之事實行為在內，故如僅將
    戶籍遷出或遷入，而實際居住所未隨之遷移，本質上即屬不實，戶政事務所除可
    依上開規定科以行政罰鍰外，並得以其實際上無遷徙之事實，而逕行撤銷其遷入
    登記。綜合上開規定意旨觀之，如係為選舉將戶籍遷入之登記，該管公務員顯有
    查核之義務，縱為選舉而為不實之戶籍遷入，應無刑法第二百十四條之適用（最
    高法院九十一年第十七次刑事庭決議可資參照）。參諸前揭說明，本件被告戊○○等六人雖有向高雄市埕區戶政事務所申報不實之事項，但承辦之戶政事務所
    公務員對其等所為申報之事項，既尚須為實質之審查以判斷其真實與否，始得為
    一定之記載者，即非本罪所稱之使公務員登載不實，是被告戊○○、己○○○、
    丁○○、甲○○、丙○、乙○○所為即與刑法第二百十四條規定之構成要件不符
    。公訴人以被告等六人所為係犯刑法第二百十四之罪自有未合。此外，復查無証
    據足以証明被告等六人有公訴人所起訴之犯罪，不能証明被告犯罪，爰依法為被
    告戊○○、己○○○、丁○○、甲○○、丙○、乙○○均無罪之判決。
據上論斷，應依刑事訴訟法第三百零一條第一項，判決如主文。
本案經檢察官吳傑人到庭執行職務。
中      華      民      國      九十二      年      五    月    二十一 日
                                  臺灣高雄地方法院刑事第二庭
                                      法  官  莊崑山
右正本證明與原本無異。
如不服本判決，應於判決送達後十日內，向本院提出上訴狀。
                                      書記官  林介欽
中      華      民      國      九十二      年      五    月    二十一 日


司法院資訊處製作；財團法人民間司法改革基金會備份。
